【裁判字號】    97,上易,825
【裁判日期】    970701
【裁判案由】    重利
【裁判全文】
臺灣高等法院臺中分院刑事判決         97年度上易字第825號
上  訴  人  臺灣臺中地方法院檢察署檢察官
被      告  乙○○
上列上訴人因被告重利案件，不服臺灣臺中地方法院96年度易字
第5485號中華民國97年3月12日第一審判決（起訴案號：臺灣臺
中地方法院檢察署96年度偵字第14686號，移送併辦案號：96年
度偵字第20922號），提起上訴及移送本院併辦（臺灣臺中地方
法院檢察署97年度偵字第10340號），本院判決如下：
    主  文
上訴駁回。
    理  由
一、本案經本院審理結果，認第一審諭知被告乙○○無罪部分（
    即被害人丙○○部分）之判決，並無不當，應予維持，並引
    用第一審判決書記載之證據及理由（如附件）。
二、檢察官上訴意旨略以：被告乙○○確係自96年4月間起，以
    每送件1次約新臺幣（下同）1000元至3000元不等之代價，
    受僱為「陳先生」從事向不特定之人貸放款項或收取擔保品
    等送件、跑票事宜，且參諸被告早即曾向「舅舅」借過錢，
    且依被告所述其向「舅舅」借錢，每萬元每10日1000元之利
    息計算，週年利率高達365%，則依被告之智識程度及其上開
    參與本案犯行之程度，豈有不知「舅舅」係從事貸放重利業
    務乙節，亦為原審所肯認（見原判決第6頁），足見被告理
    應知悉「舅舅」從事貸放重利業務至明。而依證人即被害人
    丙○○證稱：伊因需款孔急，於96年11月底某日，陸續向「
    陳先生」借款共90萬元後，又因公司週轉不靈，急需用錢，
    再於95年1月底某日16、17時許，在臺北市○○區○○路1段
    432號13樓之11號之艾帛克公司內，向「陳先生」借款7萬元
    ，約定以30日為1期，預扣利息5000元，實際上僅收受6萬50
    00元（換算後年息高達600%），「陳先生」並收取由丙○○
    交付其本人所簽發、面額分別為7萬元、3萬8000元之支票2
    紙作為擔保。嗣因丙○○無力償還，「陳先生」遂偕同乙○
    ○於96年4月間至丙○○之公司內洽談如何償還後，由乙○
    ○於96年5月31日13時許，至丙○○之公司內收取由丙○○
    本人所簽發、面額分別為30萬元、30萬元、20萬元、13萬60
    00元之本票4紙作為擔保等語明確在卷。而本票為有價證券
    ，執票人向本票發票人行使追索權時，得聲請法院裁定後強
    制執行，票據法第123條亦定有明文。是被告雖未向丙○○
    收取現金，於丙○○未按時繳交現金利息時，即可以上開本
    票依票據法規定行使票據債權請求權而取得所約定之利息，
    況利息之性質原不以現金為限，此與只於借據上約定利息，
    實際上未取現金利息或支付利息所簽發之有價證券不同，應
    認取得該本票即係取得重利（相同見解併參司法院 (74)廳
    刑一字第452號、臺灣高等法院暨所屬法院73年度法律座談
    會刑事類第41號法律問題研究），故被告係參與已取得重利
    之構成要件行為，至為灼然，是原審判決之法律見解應有誤
    認。況被告既已於96年3、4月間陪同「陳先生」至丙○○處
    商談清償事宜，則被告顯就「陳先生」與丙○○間借款情形
    ，還款日期與尚欠金額有一定程度之瞭解，仍擔任再次為「
    陳先生」向丙○○收受以支票換取本票之重任，堪認被告對
    於本案之犯罪事實知之甚稔，並以此收送件事宜而獲取傭金
    ，顯在「陳先生」於貸放款並收取重利之犯罪行為繼續中，
    而有以自己共同犯罪並參與犯罪行為之共同犯意，至為明確
    。則依上開判例意旨，亦應認定被告為共同正犯。原審之認
    定應有與卷證資料不合而違背證據論理法則之違誤。退萬步
    言，縱依原審判決認定丙○○於95年間，向「陳先生」貸款
    時，被告尚未參與，且被告所為之收受本票行為並非收取利
    息之構成要件行為，則被告明知「陳先生」有向不特定人貸
    放重利之情事，仍為「陳先生」向丙○○收受本票，亦應認
    定被告係基於幫助之意思而參與犯行，而應論以同法第344
    條重利罪之幫助犯云云。
三、經查原判決就被害人丙○○部分，認定被告並無重利犯行，
    已經詳為調查審酌，並對不利於被告之證據，詳細說明如何
    不可採之理由，經核並無違證據及論理法則。而證人丙○○
    於本院審理中證稱：伊不是只有借二次（指向陳先生），前
    前後後總共有六、七次，借了又還、借了又還，大約六、七
    次。被告乙○○並無交錢給伊過。伊簽的本票，不是被告要
    求伊簽的，是陳先生要求伊簽的。有一次被告陪同陳先生到
    伊處不是還錢，是陳先生過來談如何還錢。被告在場時，沒
    有跟伊說什麼話，伊都是跟陳先生對話，被告只有坐在沙發
    上。開本票是陳先生要求的。被告沒有要求伊開本票的額度
    ，第二次的時候，是陳先生談好之後，被告來收本票等情（
    見本院卷第44、45頁）。由此可見，被告對於「陳先生」與
    被害人丙○○間之借款事宜，並未參與，而被告係於「陳先
    生」重利行為完成之後，始行陪同「陳先生」去找丙○○，
    亦非屬重利之犯罪構成要件行為。而檢察官復未能提出被告
    與「陳先生」間究竟有何犯意聯絡及行為分擔之證據，亦無
    法證明被告係基於如何幫助「陳先生」重利犯行之積極證據
    。從而被告此部分之犯罪尚屬不能證明，原審因而就此部分
    ，諭知被告無罪之判決，於法並無違誤之處，檢察官上訴或
    移送併辦意旨所稱各節，仍不足以動搖原判決之基礎。綜上
    所述，本件檢察官之上訴為無理由，應予駁回。
據上論斷，應依刑事訴訟法第373條、第368條，判決如主文。
本案經檢察官甲○○到庭執行職務。
中    華    民    國    97    年    7     月    1     日
            刑事刑十一庭  審判長法  官  陳  朱  貴
                                法  官  何  志  通
                                法  官  郭  同  奇
上列正本證明與原本無異。
不得上訴。
                                書記官  康  孝  慈
中    華    民    國    97    年    7    月    2    日


司法院資訊處製作；財團法人民間司法改革基金會備份。
